【裁判字號】    97,訴,2187
【裁判日期】    980205
【裁判案由】    確認通行權存在
【裁判全文】
臺灣高雄地方法院民事判決              97年度訴字第2187號
原      告  乙○○
訴訟代理人  沈志祥律師
被      告  甲○○
訴訟代理人  陳萬呈律師
上列當事人間確認通行權存在事件，本院民國98年1 月15日言詞
辯論終結，判決如下：
    主      文
原告之訴駁回。
訴訟費用由原告負擔。
    事實及理由
一、本件原告起訴主張：坐落在高雄市○○區○○段二小段78之
    1 地號土地為兩造與他人共有，與該地相鄰之同段79地號之
    土地（以下簡稱系爭土地）則為被告所有。兩造就上開2 筆
    土地相鄰部分原本各留2.5 公尺之土地作為兩造及後方住戶
    通行之用，詎被告於民國95年10月間，在系爭土地如複丈成
    果圖79(A) 部分搭建圍籬，致原告及後方住戶無法通行。系
    爭土地與同段78之1 地號土地相鄰部分既屬既成道路，被告
    搭建圍籬顯係濫用所有權，原告自有訴請確認就該既成道路
    有通行權存在之利益及必要，且被告亦負有將如複丈成果圖
    79(A) 部分之地上物拆除容忍原告通行之義務。為此爰依法
    提起本訴，並聲明求為判決：(一)確認原告就系爭土地與78之
    1 地號相鄰2.5 公尺部分，即如附圖所示79(B) 之部分，有
    通行權存在；(二)被告應將複丈成果圖所示79(A) 部分之地上
    圍籬及其他放置物拆除，並保持通道內無任何障礙，包括樹
    木及花盆，容忍原告通行。
二、被告則抗辯：被告固有於系爭土地上建圍籬，惟原告仍得通
    行，被告並無拆除圍籬容忍原告通行之義務，原告之訴無理
    由，並聲明請求駁回原告之訴。
三、本件兩造不爭執之事實：
（一）坐落在高雄市○○區○○段二小段78之1 地號土地為兩造
      與他人共有，與該土地相鄰之系爭土地為被告所有。
（二）被告於95年10月間，在系爭土地上如複丈成果圖所示79(A
      )部分搭建圍籬。
四、本件兩造爭執部分：
（一）系爭土地與同段78之1 地號土地相鄰部分是否為既成道路
      ？
（二）被告在系爭土地如複丈成果圖斜線所示79(A) 部分位置搭
      建圍籬，是否屬權利濫用，而應容忍原告通行？如是，則
      原告之通行範圍為何？
五、本院得心證之理由：
（一）就系爭土地與同段78之1 地號土地相鄰部分是否為既成道
      路部分：
    (一)按既成道路成立公用地役關係之要件為﹕(1)須為不特定之
      公眾通行所必要，而非僅為通行之便利或省時；(2)於公眾
      通行之初，土地所有權人並無阻止之情事；(3)須經歷之年
      代久遠而未曾中斷，所謂年代久遠雖不必限定其期間，但
      仍應以時日長久，一般人無復記憶其確實之起始，僅能知
      其梗概。
    (二)查，依原告主張，本件系爭土地與同段78之1 地號土地（
      即原同段78地號土地）相鄰原約5 公尺之通道，係由原告
      及兩造之承租戶用於通行等語（見本院卷第13頁），則由
      原告之上開主張，顯見系爭土地與同段78之1 地號之土地
      間之通道，應非係供不特定人所通行，揆諸前開論述，自
      不符成立上述公用地役關係之要件，故原告此部分之主張
      ，尚無理由。
（二）另就被告在系爭土地如複丈成果圖斜線所示79(A) 部分位
      置搭建圍籬，是否屬權利濫用，而應容忍原告通行？如是
      ，則原告之通行範圍為何？
    (一)次按土地因與公路無適宜之聯絡致不能為通常使用者，所
      有人固得通行周圍地以至公路，民法第787 條第1 項定有
      明文。然該項通行權並非漫無限制，因鄰地通行權為鄰地
      所有權之擴張，其目的在解決袋地與公路無適宜聯絡之通
      行問題，重在圖謀相鄰不動產之「適法調和利用」，亦因
      前揭通行影響周圍土地之利用甚鉅，故自須嚴格審查有否
      既有聯絡方式，如有既有聯絡方式可資利用，即不得斤斤
      計較於是否便利，通行上有否更佳之選擇，或因通行權人
      個人特殊用途而請求額外之通行。
    (二)查依原告所提出之現場照片、現場略圖，以及附圖之複丈
      成果圖所示，被告雖於系爭土地如複丈成果圖79(A) 部分
      ，即於系爭土地與高雄市○○區○○段二小段78之1 地號
      之交界處搭建圍籬，惟於高雄市○○區○○段二小段78之
      1 地號即兩造與他人所共有之土地上，猶有一約2.5 公尺
      寬之通道，可供中型貨車通行至外圍之道路（見本院97年
      度雄調字第371 號卷第23、24頁、本院卷第71頁），就一
      般車輛之車寬約1.7 公尺至2.5 公尺不等而言，原告與被
      告及他人所共同之高雄市○○區○○段二小段78之1 地號
      土地，對外聯絡而為通常之使用應認並無問題，且以此為
      已足，揆諸上開論述，自不得再請求通行被告所有之系爭
      土地。從而，原告依民法第787 條第1 項之規定，請求確
      認其就系爭土地與78之1 地號相鄰2.5 公尺部分，即如附
      圖所示79(B) 之部分，有通行權存在；並請被告除去該部
      分土地上之障礙物，即如複丈成果圖79(A) 部分，容忍原
      告通行等，均無理由，應予駁回。
據上論結，本件原告之訴為無理由，爰依民事訴訟法第78條，判
決如主文。
中    華    民    國    98    年    2     月    5     日
                  民事第六庭    法  官  李怡諄
正本係照原本作成。
如不服本判決，應於送達後20日內，向本院提出上訴狀並表明上
訴理由，如於本判決宣示後送達前提起上訴者，應於判決送達後
10日內補提上訴理由書（須附繕本）。
中    華    民    國    98    年    2     月    5     日
                                書記官  陳建琪


司法院資訊處製作；財團法人民間司法改革基金會備份。
